【裁判字號】    91,上更(二),335
【裁判日期】    920415
【裁判案由】    常業重利
【裁判全文】
臺灣高等法院高雄分院刑事判決                九十一年度上更(二)字第三三五號
    上  訴  人
    即  被  告  丁○○
                呂春玲已改名.
    共      同
    選任辯護人  呂富田
                黃宏綱
    上  訴  人
    即  被  告  丙○○
    選任辯護人  鄭國安
                陳炳彰
                吳麗珠
右上訴人因常業重利案件，不服臺灣屏東地方法院八十五年度訴字第六六０號中華民
國八十六年五月八日第一審判決（起訴案號：臺灣屏東地方法院檢察署八十五年度偵
字第二二二五、六一九六號），提起上訴，經判決後，由最高法院第二次發回更審，
本院判決如左：
      主  文
原判決關於呂春玲、丁○○、丙○○部分均撤銷。
丙○○共同以乘他人急迫貸以金錢，而取得與原本顯不相當之重利為常業，處有期徒
刑壹年陸月。扣案之帳冊壹本沒收。
丁○○、呂春玲均無罪。
      事  實
一、丙○○夥同成年人郭麗花、曾和財（以上二人已判刑確定）共同基於以重利為常
    業之犯意聯絡，自民國（下同）八十四年七月間起，在屏東市○○○街八十七號
    經營地下錢莊，並在報紙刊登「洪太太支票借錢」之廣告，及利用00－000
    0000、00－0000000號電話聯絡，直至同年九月間另申請00－0
    000000、00－0000000號電話轉接０八─0000000號電話
    聯絡，推由郭麗花負責接聽電話，丙○○及曾和財則負責對外放款及收款業務，
    丙○○等三人即於附表所示時間，趁戊○○○、乙○○○急需現款應急，分別貸
    予如附表所示金額，借款期間、利息亦如附表所示，而取得與原本顯不相當之重
    利，恃以維生。嗣因戊○○○無力負擔，遭丙○○等人以暴力催討（傷害部分未
    據告訴），乃於八十五年二月七日向法務部調查局屏東縣調查站檢舉，而查獲上
    情，得丙○○所有帳冊一本。
二、案經法務部調查局屏東縣調查站移送臺灣屏東地方法院檢察署檢察官偵查起訴。
      理  由
甲、上訴人即被告丙○○部分：
一、訊據上訴人即被告（下稱被告）丙○○矢口否認有右揭犯行，辯稱其借戊○○○
    七萬元，但戊○○○僅清償三萬元，並未給付利息，另借乙○○○一萬元，僅取
    十日利息一千二百元，並無收取重利等語。
二、經查：
    (一)被告丙○○於右揭時地經營地下錢莊，並在台灣時報、民眾日報上刊登「洪太
      太支票借錢」之廣告，及利用00－0000000、00－0000000
      號電話聯絡，直至同年九月間另申請00－0000000、00－0000
      000號電話轉接０八─0000000號電話聯絡，推由原審共同被告郭麗
      花負責接聽電話，被告丙○○及原審共同被告曾和財則負責對外放款及收款業
      務等事實，業據被告丙○○於屏東縣調查站調查時供承不諱（見偵查卷第六～
      八頁），且原審共同被告郭麗花於屏東縣調查站調查中亦供述上情明確（見偵
      查卷第九～十頁），彼此互核相符。
    (二)又證人即被害人戊○○○於屏東縣調查站、偵查及本院歷次調查中迭次證述其
      因急需現款應急，分別於附表編號一、二所示時間，撥打00－000000
      0電話向「洪太太」地下錢莊借得如附表編號一、二所示金額，借款期間、利
      息亦如附表編號一、二所示，並先後由原審共同被告曾和財及被告丙○○送交
      金錢等語（見偵查卷第十一～十二頁、第五十九頁反面、本院上訴卷二一八頁
      反面～第二二二頁、本院更二卷第一二九～一三０頁），另證人即被害人乙○○○於屏東縣調查站及本院調查中復迭次證述其因急需現款應急，而於附表編
      號三所示時間，撥打00－0000000電話向「洪太太」地下錢莊借得如
      附表編號三所示金額，借款期間、利息亦如附表編號三所示等語明確（見偵查
      卷第十三～十四頁、本院更二卷第一一九～一二０頁）。至證人即被害人戊○○○於屏東縣調查站固證述借款五萬元，十日計息一次，一期五萬元等語（見
      偵查卷第十一頁反面），然證人即被害人戊○○○此部分證述，既與其借款時
      所簽發發票日八十四年七月二十日、付款人屏東市第一信用合作社民族分社、
      票號分別為四二六九七、四二六九八、四二六九九、面額各係三萬元、三萬元
      及四萬二千元支票二紙之總額不符，且證人即被害人戊○○○其後於本院更二
      審調查中證稱票面金額係聽被告丙○○等指示而記載，實不知利息如何計算等
      語（見本院更二卷第一二九頁），故證人即被害人戊○○○於屏東縣調查站證
      述借款五萬元十日計息五萬元一節，尚與實情不符，應以實際票面金額為可採
      。
    (三)此外，復有被害人戊○○○於借款時簽發之發票日八十四年七月二十日、付款
      人屏東市第一信用合作社民族分社、票號分別為四二六九七、四二六九八、四
      二六九九、面額各係三萬元、三萬元及四萬二千元支票三張在卷可稽，且該三
      張支票亦經原審共同被告曾和財提示兌現，有該支票影本三張及屏東市第一信
      用合作社民族分社函在卷足憑（見偵查卷第六四～六七頁）。另有電話費收據
      十二張及帳冊一本扣案可佐。再參以被告丙○○曾於八十四年十二月十八日，
      夥同原審共同被告曾和財及案外人楊文達、柯金櫻、蘇育德至被害人戊○○○
      住處催討債務，因而毆打被害人戊○○○成傷（傷害部分未據告訴）之情，已
      經被害人戊○○○於屏東縣調查站、偵查、原審及本院歷次調查中指訴綦詳（
      見偵查卷第十二頁、第五十九頁反面、第一四五頁反面、原審卷第二五頁反面
      、本院上訴卷二二０頁、本院更二卷第一三０頁），並有警局報案紀錄及診斷
      證明書附卷可稽（見偵查卷第一五一頁正、反面）。被告丙○○與原審共同被
      告曾和財、郭麗花共同經營「洪太太」地下錢莊，應堪認定。
    (四)至被害人乙○○○先後證述借款金額、利息雖略有不同，但被害人乙○○○已
      陳稱因時間經過及利滾利，致記憶不清，應以其在屏東縣調查站供述較準確等
      語（見本院更二卷第一二０頁），且被害人戊○○○、乙○○○指訴被告丙○○收取重利一節，亦前後一致，是尚不得因此即認被害人戊○○○、乙○○○
      之指訴不可採。又被害人戊○○○、乙○○○固曾經分別改稱未支付被告丙○○重利等語，但其後被害人戊○○○、乙○○○已分別陳稱係畏懼被告丙○○
      等人，致不敢吐實等語（見本院更二卷第一二０、一二九頁），故亦不得據以
      為被告丙○○有利之認定。
    (五)被告丙○○等人自八十四年七月間起，即在報紙上刊登「洪太太支票借錢」之
      廣告，意圖將金錢貸予急需用錢之不特定人，以取得與原本顯不相當之重利牟
      利，被告丙○○等藉收取重利營生無疑。
    綜上所述，被告丙○○與原審共同被告曾和財、郭麗花以重利為常業，事證明確
    ，被告丙○○所辯曾借戊○○○七萬元，但戊○○○僅清償三萬元，並未給付利
    息，另借乙○○○一萬元，僅取十日利息一千二百元，並無收取重利等語，顯係
    卸責之詞，不足採信，被告丙○○犯行堪以認定。
三、核被告丙○○所為，係犯刑法第三百四十五條之常業重利罪。被告丙○○與原審
    共同被告曾和財、郭麗花三人間有犯意聯絡及行為分擔，均為共同正犯。
四、原審以被告丙○○罪證明確，予以論罪科刑，固非無見，惟查：(一)原審判決對於
    被告丙○○取得重利之金額，未記載於事實欄，論罪即失所依據。(二)被告丙○○
    乘史民成急迫之際，貸以金錢以收取重利之犯行，尚無從證明（詳後述），原審
    判決認被告丙○○有此部分犯行，即有未合。(三)被告丁○○、呂春玲並未共同參
    與放款予戊○○○、乙○○○（如後述），原審判決併論共犯，亦有未合。被告
    丙○○上訴意旨，否認犯罪，雖無理由，惟原判決此部分既有可議，自應予以撤
    銷改判。爰審酌被告丙○○乘人急迫之際，重利剝削，復以暴力催討債務，行為
    惡劣，亦未坦承犯行，飾詞卸責等一切情狀，量處如主文所示之刑。扣案被告丙○○所有帳冊一本，為供犯罪所用之物，已經被告丙○○供明在卷，故併予宣告
    沒收。
五、公訴意旨另以：被告丙○○貸款予史民成而收取重利，亦涉犯刑法第三百四十五
    條之常業重利罪嫌。查公訴人認被告丙○○涉犯此部分罪嫌，係以史民成之指訴
    為據。然證人史民成於偵查中係陳稱：「我們來往三、五年，次數太多，記不清
    楚」、「我本來認為我向他借錢是心甘情願，後來他與我太太有染，我不甘人財
    兩失，所以才檢舉」等語（見第二二二五號偵查卷第三十一頁正、反面），而證
    人史民成從未指證被告丙○○乘其急迫、輕率或無經驗之際貸以金錢，是尚無從
    證明被告丙○○有乘史民成急迫之際，而貸以金錢收取重利之犯行。然此部分與
    上開有罪部分屬實質上一罪，故不另為無罪諭知。
乙、上訴人即被告丁○○、呂春玲部分：
一、公訴意旨略以：丁○○、呂春玲與丙○○、曾和財、郭麗花基於共同經營地下錢
    牟利之概括犯意，自八十四年間起，在報上刊登「支票借錢」之廣告，利用00
    －0000000、00－0000000、00－0000000、00－0
    000000、00－0000000等電話，以「洪太太」名義，在屏東市○○○街八十七號經營地下錢莊業務，丁○○、丙○○及曾和財三人，並負責對外
    放款及收款之業務，共同乘他人急迫、輕率或無經驗而貸以金錢，每月利息二十
    分至三百分不等，而取得與原本顯不相當之重利，並以之為業，先後貸款史民成
    、戊○○○、乙○○○等人。因認丁○○、呂春玲亦涉犯刑法第三百四十五條常
    業重利罪嫌。
二、公訴人認上訴人即被告（下稱被告）丁○○、呂春玲涉犯刑法第三百四十五條常
    業重利罪嫌，係以被告丙○○及原審同案被告郭麗花於屏東縣調查站之供述，且
    公訴人於八十五年六月二十七日在屏東縣高樹鄉○○路十三號呂春玲、丁○○住
    處，搜索查扣空白借據、本票、保管條、切結書及利息計算表，資為論據。
三、訊據被告丁○○、呂春玲堅決否認有常業重利犯行，被告丁○○辯稱其並未經營
    地下錢莊收取重利等語。被告呂春玲辯稱其自八十三年十月間即遷居高雄，故八
    十四年間，並未在屏東市○○○街八十七號經營地下錢莊等語。
四、經查：
    (一)被告丙○○於屏東縣調查站固供述其自八十四年七月間起，在屏東市○○○街
      八十七號幫助被告呂春玲經營地下錢莊，由被告呂春玲負責接聽電話及管帳等
      語（見偵查卷第六頁反面），而原審同案被告郭麗花於屏東縣調查站亦為相同
      供述（見偵查卷第十頁）。然被告丙○○嗣於原審及本院歷次調查審理中已改
      稱係其一人刊登廣告，與他人無關等語（見原審卷第三八頁、本院上訴卷第八
      六頁、本院更一卷第一０四頁、本院更二卷第三九頁），而原審同案被告郭麗
      花於原審及本院歷次調查審理中亦改稱其於屏東縣調查站之供述不實等語。是
      尚不得以被告丙○○及原審同案被告郭麗花之供述，遽認被告丁○○、呂春玲
      有常業重利犯行。
    (二)又被告呂春玲迭次辯稱其自八十二年三月間起，獨自攜子承租屏東市○○○街
      八十七號居住，直至八十三年十月間改由被告丙○○在該處居住等語，核與被
      告丁○○、丙○○供述相符（見本院上訴卷第五一頁、第五二頁反面、第九十
      頁反面、本院更一卷第六七、八０頁、本院更二卷第三九頁），且經證人連淑
      鶯在本院結證稱被告呂春玲與小孩係於八十三年二、三月間，承租屏東市○○○街八十七號房屋居住，被告丁○○並未同住，八十三年底至八十五年二月，
      則係由被告丙○○居住，未曾再見過被告呂春玲等語明確（見本院上訴卷第一
      一八～一一九頁、本院更二卷第八０頁）。復參以被告呂春玲、丁○○於八十
      四年一月二十一日，在高雄市○○區○○路二十一號五樓之九，為警查獲持有
      子彈一顆，其後經鑑定認無殺傷力，乃經台灣高雄地方法院檢察署檢察官以八
      十四年度偵字第二四０二號處分不起訴，有該不起訴處分書在卷可佐（見本院
      更二卷第八四頁），足見被告丁○○、呂春玲於八十四年一月間即居住高雄市
      。是被告呂春玲供述其自八十三年十月間即未居住屏東市○○○街一節，堪以
      採信。
    (三)另證人即被害人戊○○○、乙○○○、史民成分別於屏東縣調查站、偵查中均
      指稱係由被告丙○○或原審同案被告曾和財接洽放款收取重利，並未見過被告
      呂春玲、丁○○等語甚明（見偵查卷第十一～十七、三十～三一、五七～五九
      頁、本院上訴卷第二一九～二二二頁、本院更二卷第一０九、一二０、一三０
      頁）。是被告丁○○、呂春玲辯稱未經營地下錢莊收取重利等語，即非不足採
      。至證人即被害人戊○○○固曾證稱被告丁○○曾夥同被告丙○○、原審同案
      被告曾和財等人向其催討債務等語（見本院卷第一三０頁），但觀諸證人即被
      害人戊○○○於八十四年十二月十八日之警局報案紀錄，係指訴被告丙○○、
      原審共同被告曾和財及案外人楊文達、柯金櫻、蘇育德因催討債務，而將證人
      即被害人戊○○○毆打成傷，並未指訴被告丁○○有參與討債毆打之行為，嗣
      於八十五年九月三日偵查中，證人即被害人戊○○○始指訴被告丁○○有參與
      討債毆打之行為（見偵查卷第一四五頁反面），則證人即被害人戊○○○此部
      分指訴即非無疑，況縱認屬實，亦僅事後參與討債行為，仍難因此即認被告丁○○與被告丙○○間有常業重利之共同犯意。
    (四)至公訴人於八十五年六月二十七日，在屏東縣高樹鄉○○路十三號被告呂春玲
      、丁○○住處，固搜索空白借據、切結書、保管條、委託書、商業本票簿一本
      、空白房屋契約書、記載阿拔泉段土地信紙、筆記簿一紙、通訊錄一本、利息
      計算表，然審核該扣案物品，既未記載有關被告丁○○、呂春玲已放款及收取
      重利等事實，自無從據以證明被告丁○○、呂春玲有常業重利行為。
    此外，復查無其他積極證據足資證明被告丁○○、呂春玲有利用他人急迫、輕率
    、無經驗貸以金錢，以收取與原本顯不相當之重利之行為，被告呂春玲、丁○○
    常業重利犯行，自屬不能證明。
五、原審未加詳查，遽以論處被告呂春玲、丁○○常業重利罪刑，尚有未洽，被告呂
    春玲、丁○○上訴意旨辯稱未犯罪，指摘原判決此部分不當，為有理由，自應由
    本院將原判決此部分撤銷改判，並諭知被告丁○○、呂春玲無罪之判決。
據上論結，應依刑事訴訟法第三百六十九條第一項前段、第三百六十四條、第二百九
十九條第一項前段、第三百零一條第一項，刑法第二十八條、第三百四十五條、第三
十八條第一項第二款，罰金罰鍰提高標準條例第一條前段，判決如主文。
本案經檢察官沈紹嘉到庭執行職務。
中      華      民      國    九十二    年      四      月    十五      日
                              臺灣高等法院高雄分院刑事第一庭
                                  審判長法官  曾永宗
                                        法官  邱永貴
                                        法官  郭玫利
右正本證明與原本無異。
如不服本判決應於收受本判決後十日內向本院提出上訴書狀，其未述上訴理由者，
並得於提起上訴後十日內向本院補提理由書狀（均須按他造當事人之人數附繕本)「
切勿逕送上級法院」。
                                      書記官  鄭靜芳
中    華    民    國      九十二      年      四      月     十六   日
附表：
 ┌──┬────┬──────┬────────┬──────────┐
 │編號│借 款 人│ 借款日期   │借款金額(新台幣)│     利    息       │
 ├──┼────┼──────┼────────┼──────────┤
 │一  │戊○○○│八十四年七月│    五萬元      │十日利息五萬二千元。│
 │    │        │十日        │                │                    │
 ├──┼────┼──────┼────────┼──────────┤
 │二  │戊○○○│八十四年八月│  七萬五千元    │五日利息二萬五千元。│
 │    │        │五日        │     │                    │
 ├──┼────┼──────┼────────┼──────────┤
 │三  │乙○○○│八十四年十月│    五萬元      │每一萬元月息二千元（│
 │    │        │某日        │                │即月息二十分），利息│
 │    │        │            │                │先扣，每一萬元實借八│
 │    │        │            │                │千元，每逾期一日加收│
 │    │        │            │                │四百元。            │
 └──┴────┴──────┴────────┴──────────┘
附錄本判決論罪科刑法條
刑法第三百四十四條：
  乘他人急迫、輕率或無經驗，貸以金錢或其他物品，而取得與原本顯不相當之重利
  者，處一年以下有期徒刑、拘役或科或併科一千元以下罰金。
刑法第三百四十五條：
  以犯前條之罪為常業者，處五年以下有期徒刑，得併科三千元以下罰金。


司法院資訊處製作；財團法人民間司法改革基金會備份。
